臺灣臺北地方法院民事裁定
111年度消債更字第115號
聲  請  人  
即債務人    温秋菊  
代  理  人  陳正鈺律師（法扶律師）
相  對  人  
即債權人    合作金庫商業銀行股份有限公司

法定代理人  雷仲達  
代  理  人  江宏立  
相  對  人  
即債權人    遠東國際商業銀行股份有限公司

法定代理人  周添財  


相  對  人  
即債權人    玉山商業銀行股份有限公司


法定代理人  黃男州  
代  理  人  朱逸君  
相  對  人  
即債權人    合迪股份有限公司

法定代理人  陳鳳龍  


相  對  人  
即債權人    于能英  
上列當事人因消費者債務清理事件聲請更生，本院裁定如下：
    主  文
聲請人温秋菊自民國一一一年五月三十一日下午四時起開始更生
程序。
命司法事務官進行本件更生程序。
    理  由
一、按債務人不能清償債務或有不能清償之虞者，得依本條例所
    定更生或清算程序，清理其債務，消費者債務清理條例（下
    稱消債條例）第3條定有明文。依消債條例之立法目的，在
    於經濟上陷於困境之消費者，若任其於惡性循環之債務窘境
    中自生自滅，其將衍生嚴重之社會問題，致難以維持安定之
    社會經濟秩序，故有予以分別情形依更生或清算之程序清理
    其債務之必要，藉以妥適調整其與相關債權人間之權利義務
    關係，以謀求消費者經濟生活之更生機會，從而健全社會經
    濟發展。惟私法上債之關係，係以當事人間之信賴關係為基
    礎，為社會經濟組織之重要支柱，故當事人於以法律行為追
    求自己之利益之際，亦應顧及對方之利益，並考量債權債務
    在社會上的作用，本於誠實及信用之原則，行使其債權及履
    行其債務，故消費者欲以消債條例調整其所負義務，自應本
    於誠信原則之本旨，僅在其不能清償債務或有不能清償之虞
    而使其陷於經濟上之困境時，始得准許之，以避免藉此善意
    之立法而惡意圖謀減免債務，致使社會陷於道德危險。次按
    債務人對於金融機構負債務者，在聲請更生或清算前，應向
    最大債權金融機構請求協商債務清償方案，或向其住、居所
    地之法院或鄉、鎮、市、區調解委員會聲請債務清理之調解
    ，消債條例第151條第1項亦有明文。此係採前置協商主義，
    是債務人於協商程序中，自應本於個人實際財產及收支狀況
    ，依最大誠信原則，商討解決方案。如終究不能成立協商，
    於聲請更生或清算時，法院審酌上開條文所謂「不能清償或
    有不能清償之虞」，允宜綜衡債務人全部收支、信用及財產
    狀況，評估是否因負擔債務，而不能維持人性尊嚴之最基本
    生活條件，所陳報之各項支出，是否確屬必要性之支出，如
    曾有協商方案，其條件是否已無法兼顧個人生活之基本需求
    等情，為其判斷之準據。再按「法院開始更生程序之裁定，
    應載明其年、月、日、時，並即時發生效力。」、「法院裁
    定開始更生或清算程序後，得命司法事務官進行更生或清算
    程序，必要時，得選任律師、會計師或其他適當之自然人或
    法人一人為監督人或管理人。」亦為同條例第45條第1項、
    第16條第1項所明定。
二、本件聲請意旨略以：聲請人因積欠無擔保債務新臺幣（下同
    ）136萬9,618元，有不能清償債務之情事，又聲請人之無擔
    保或無優先權之本金及利息債務總額未逾1,200萬元，復未
    經法院裁定開始清算程序或宣告破產，爰向本院聲請更生等
    語。
三、經查：
（一）聲請人提出本件更生聲請前，曾於民國110年11月17日具
      狀向本院聲請調解，經本院以110年度北司消債調字第468
      號消債調解事件受理在案，嗣經本院司法事務官於同年12
      月30日召開調解程序，惟因兩造均未到場，致調解不成立
      ，聲請人請求進入更生程序，有調解程序筆錄、調解不成
      立證明書在卷可參（見北司消債調卷第69、73頁）。是以
      ，本院自應綜合聲請人目前全部收支及財產狀況，評估其
      是否已達不能維持符合人性尊嚴之最低生活條件，而有「
      不能清償債務或有不能清償之虞」之情形。
（二）聲請人名下有分別於94、101年間出廠之汽車各1部、郵局
      存款631元、國泰世華銀行存款18元，另有南山人壽保單1
      張，若終止該保單可領回之金額為963元，有法務部高額
      壽險資訊連結作業、新光人壽保險股份有限公司111年3月
      2日函、中華郵政股份有限公司111年3月2日函、中國人壽
      保險股份有限公司111年3月2日函、台灣人壽保險股份有
      限公司111年3月2日函、宏泰人壽保險股份有限公司111年
      3月3日函、英屬百慕達商安達人壽保險股份有限公司台灣
      分公司111年3月1日函、全球人壽保險股份有限公司111年
      3月1日函、臺灣期貨交易所股份有限公司111年3月2日函
      、遠雄人壽保險事業股份有限公司111年3月3日書函、台
      新人壽保險股份有限公司111年3月3日函、法商法國巴黎
      人壽保險股份有限公司台灣分公司111年2月25日函、英屬
      百慕達商友邦人壽保險股份有限公司台灣分公司111年3月
      7日函、臺銀人壽保險股份有限公司111年3月8日函、國泰
      人壽保險股份有限公司111年3月8日函、三商美邦人壽保
      險股份有限公司111年3月4日函、富邦人壽保險股份有限
      公司111年3月9日陳報狀、保誠人壽保險股份有限公司111
      年3月4日函、元大人壽保險股份有限公司111年3月7日函
      、國際康健人壽保險股份有限公司111年3月3日函、合作
      金庫人壽保險股份有限公司111年3月4日書函、南山人壽
      保險股份有限公司111年3月8日函、第一金人壽保險股份
      有限公司111年3月11日函、臺灣集中保管結算所股份有限
      公司111年3月15日函、郵政存簿儲金簿封面及內頁影本、
      國泰世華銀行存摺封面及內頁影本、南山人壽保單影本、
      稅務電子閘門財產所得調件明細表、安聯人壽保險股份有
      限公司111年5月11日函在卷可稽（見消債更卷第39至41、
      229、235至253、265至275、283至316、355至387、461至
      463、465頁）。聲請人自陳於110年8月自山東小館離職後
      ，現於路邊攤小吃店擔任兼職服務員，每月收入約為1萬3
      ,000元等語，有勞工保險被保險人投保資料表及聲請人民
      事陳報狀在卷可稽（見北司消債調卷第27至28頁、消債更
      卷第231、335頁）。聲請人並未領取任何社會津貼、補助
      ，有新北市新店區公所111年2月24日函、新北市政府社會
      局111年2月24日函、新北市就業服務處111年2月24日函、
      新北市政府民政局111年2月24日函、勞動部勞工保險局11
      1年2月24日函、內政部營建署111年2月25日函、新北市政
      府城鄉發展局111年2月25日函可憑（消債更卷第197至209
      頁）。至聲請人有扶養義務人即其成年之長子及長女，固
      有新北市新店戶政事務所111年3月1日函及所附戶籍資料
      可參（見消債更卷第225至227頁），然聲請人陳稱目前與
      長子同住於戶籍址，該處房貸、水電、瓦斯等日常費用均
      由兒子負擔，聲請人偶而前往市場買菜與兒子一同共餐，
      日用品等雜支大多由聲請人購買等語，並未表示上開二名
      子女是否有固定給予其扶養費（見消債更卷第335至339頁
      ）。而經本院函命該二名子女陳報是否有實際扶養聲請人
      （消債更卷第187至188頁），該函經合法送達後（消債更
      卷第329至331頁），二名子女均未為答覆，難認該二名子
      女有實際支付扶養費予聲請人。綜上，本院認應以聲請人
      每月收入1萬3,000元，作為計算聲請人目前償債能力之依
      據。
（三）按債務人必要生活費用，以最近一年衛生福利部或直轄市
      政府所公告當地區每人每月最低生活費1.2倍定之，消債
      條例第64條之2第1項定有明文。次按債務人聲請更生或清
      算時所提財產及收入狀況說明書，其表明每月必要支出之
      數額，與本條例第64條之2第1項、第2項規定之認定標準
      相符者，毋庸記載原因、種類及提出證明文件，消債條例
      施行細則第21條之1第3項亦有明定。經查，聲請人自陳其
      目前與兒子居住於新北市新店區戶籍址，並主張其每月必
      要生活費用依新北市每人每月最低生活費之1.2倍計算等
      語（見消債更卷第336頁），有戶籍謄本為佐（見北司消
      債調卷第13頁），故聲請人目前每月個人必要生活費用應
      依其住所地即新北市每人每月最低生活費之1.2倍即1萬8,
      960元計算，是聲請人每月收入扣除個人必要生活費用後
      ，已無餘額。
（四）至聲請人主張每月需支出父親温Ｏ城每月扶養費3,000元部
      分（見消債更卷第337頁）。按受扶養權利者，以不能維
      持生活而無謀生能力者為限；前項無謀生能力之限制，於
      直系血親尊親屬，不適用之，民法第1117條定有明文。是
      直系血親尊親屬，如能以自己財產維持生活者，自無受扶
      養之權利；易言之，直系血親尊親屬受扶養之權利，仍應
      受「不能維持生活」之限制（最高法院62年度第2次民庭
      庭推總會議決議（四）參照）。經查，聲請人父親現年86
      歲，目前無工作，名下無財產，於108、109年度均無所得
      ，每月僅領有老年基本保證年金給付3,772元及每年一次
      之重陽敬老禮金2,000元，除此之外未領有其他補助，是
      其每月平均收入約3,939元等情，有其戶籍謄本、稅務電
      子閘門財產所得調件明細表、被保險人勞保投保資料、新
      北市政府社會局111年4月12日函、勞動部勞工保險局111
      年4月13日函、新北市政府民政局111年4月13日函、新北
      市政府城鄉發展局111年4月14日函、新北市新店區公所11
      1年4月14日函、新北市就業服務處111年4月14日函、內政
      部營建署111年4月15日函在卷可稽（見消債更卷第407、4
      11至421、429至443頁），衡諸聲請人父親居住於新北市
      ，依衛生福利部公告之新北市每人每月最低生活費之1.2
      倍即1萬8,960元計算，扣除其上開每月平均收入，尚須1
      萬5,021元，且聲請人另陳稱尚有外籍看護每月薪資約1萬
      8,000元之支出，故依其父之財產所得狀況，應無法以自
      己財產維持生活，確有受扶養之必要。聲請人陳稱其每月
      固定支付3,000元父親扶養費，業據提出其按月匯款予其
      四妹之郵局存款收執為證（消債更卷第389至391、409至4
      10頁），堪認屬實，依聲請人陳稱其父共有六名子女（消
      債更卷第337頁），上開聲請人每月支付之扶養費數額，
      核與倫常無違，堪予信採。綜上，聲請人每月收入扣除個
      人必要生活費用及負擔之父親每月扶養費後，已無餘額。
      依本件債權人陳報之債務總額為167萬6,571元（見消債更
      卷第211至212、221至223、255至257、277至281頁）（聲
      請人另稱有積欠民間債權人于能英35萬元債務〈消債更卷
      第338頁〉，然經本院依聲請人陳報之地址函命于能英具狀
      說明聲請人是否尚有積欠其債務及其數額〈消債更卷第453
      頁〉，其收受該函後〈消債更卷第455頁〉，逾期迄未陳報，
      故此部分暫不列入本件債務總額），縱以聲請人上開存款
      、保單解約金計1,612元清償後，仍有167萬4,959元之債
      務，堪認聲請人之經濟狀況已達不能清償債務之程度。從
      而，聲請人處於不能清償之客觀經濟狀態，而有更生之原
      因，是本件聲請，應予准許。
四、綜上所述，聲請人係一般消費者，其已達不能清償債務之程
    度，其中無擔保或無優先權之本金及利息債務總額未逾1,20
    0萬元，且未經法院裁定開始清算程序或宣告破產，又查無
    消債條例第6條第3項、第8條或第46條各款所定駁回更生聲
    請之事由存在，則聲請人聲請更生，係屬有據。本件聲請人
    更生既經准許，並依上開規定命司法事務官進行本件更生程
    序，爰裁定如主文。而聲請人應提出足以為債權人會議可決
    或經法院認為公允之更生方案以供採擇，而司法事務官於進
    行本件更生程序、協助債務人提出更生方案時，亦應依債務
    人之薪資變化、社會常情及現實環境衡量債務人之償債能力
    ，並酌留其生活上應變所需費用，進而協助債務人擬定允當
    之更生方案，始符消債條例重建債務人經濟生活之立法目的
    ，附此敘明。
五、依消債條例第11條第1項、第45條第1項、第16條第1項，裁
    定如主文。
中　　華　　民　　國 　111　  年　　5　　月　　 31  　日
                  民事第二庭  法　官　 林伊倫
以上正本係照原本作成。
本裁定不得抗告。
本裁定已於111年5月31日下午4時公告。
中　　華　　民　　國 　111  　年　　5　　月　　 31  　日
                               書記官　 黃品蓉